臺灣彰化地方法院民事判決　95年度重訴字第26號
原　　　告　丙○○
訴訟代理人　趙惠如律師
被　　　告　甲○○
　　　　　　乙○○
上　一人之
訴訟代理人　楊大德律師
上列原告請求損害賠償案件，原告提起刑事附帶民事訴訟請求損
害賠償（95年度重附民字第2號 ），經刑事庭裁定移送，本院於
民國96年3月20日言詞辯論終結，茲判決如下：
    主      文
被告甲○○應給付原告新台幣參佰拾陸萬捌仟佰捌拾參元，
及自九十四年五月三日起至清償日止，按週年利率百分之五計算
之利息。
原告其餘之訴駁回。
本判決第一項於原告以新台幣壹佰壹拾陸萬元為被告甲○○供擔
保後得假執行。
原告其餘假執行之聲請駁回。
    事實及理由
一、被告甲○○經合法通知，無正當理由未於言詞辯論期日到場
    ，查無民事訴訟法第386 條各款所列情形，爰依原告聲請，
    由其一造辯論而為判決。
二、原告起訴主張：
  (一)被告甲○○與原告、訴外人劉華濱、劉日清及劉華淵4兄
      弟等人，於民國73年間，共有坐落彰化縣彰化市○○○段
      番社口小段3之3地號（重測後為彰化縣彰化市○○段第10
      15地號，下稱3之3地號）及同小段3之7地號（重測後為彰
      化縣彰化市○○段第1059地號，下稱3之7地號）土地，被
      告甲○○、原告就上開3之3地號土地之應有部分各為3386
      分之951、3386分之524，就前開3之7地號土地之應有部分
      則分別為3386分之1306、3386分之524，並由原告兄弟4人
      分管3之7地號土地，甲○○分管3之3地號土地。
  (二)被告甲○○於77年12月間，向原告兄弟4人表示，為使土
      地所有權與使用權能同一化，建議雙方可就其應有部分相
      互交換，即統一由甲○○取得3之3地號土地之應有部分，
      原告兄弟4人則取得3之7地號土地之應有部分，該提議獲
      得原告兄弟4人之同意，然因上開2筆土地屬農牧用地，而
      原告當時任教於國中，不具自耕農身分，依當時法令無法
      變更取得3之7地號土地之應有部分，是有關原告應有部分
      之交換即予作罷，而於78年1月間，僅劉華濱、劉日清及
      劉華淵3人與被告甲○○就3之3、3之7地號土地之應有部
      分互為交換，並予登記。被告甲○○取得上開應有部分之
      後，陸續於78年3月15日、81年6月13日及82年6月10日，
      以上開3之3、3之7地號土地其應有部分及其所有之他筆土
      地，分別向臺中縣烏日鄉農會（以下稱烏日鄉農會）設定
      登記新台幣（下同）1950萬元、1300萬元及1300萬元之最
      高限額抵押權，並先後提供上開2筆土地其應有部分，作
      為擔保被告甲○○與案外人林照之債務，而向烏日鄉農
      會設定數筆抵押權。
  (三)被告甲○○於85年4 月間，為圖謀取原告上開未經交換、
      且其上未設定任何抵押登記之土地應有部分，乃與從事代
      書業務之被告乙○○2人，基於詐欺得利之犯意聯絡，被
      告2人均明知被告甲○○於前開3之3及3之7地號土地之應
      有部分，已設定上揭數筆抵押權，而屬設有抵押權負擔之
      土地應有部分，倘據實告以原告上開情事，則原告斷無可
      能甘冒被告甲○○所提供交換之土地應有部分，已設定高
      額抵押權、有遭追償之風險，而仍同意交換土地應有部分
      之理，被告2人乃共謀隱匿上情，並一同前往原告任職之
      彰德國中，並向原告謊稱為使3之3、3之7地號土地之利用
      能單純化，原告可先委由具自耕農身分之人，出面登記取
      得被告甲○○所有3之7地號土地之應有部分，俾利辦理雙
      方土地之交換，待將來法令變更，再行移轉登記至原告名
      下云云，至有關被告甲○○前開土地應有部分已設定有高
      額之抵押權部分則隻字未提，利用原告對於土地登記事項
      並不熟稔，及即將辦理上開土地交換登記事宜之被告乙○
      ○為原告任職彰德國中之家長會長，並與原告具有遠親之
      關係，以博取原告之信任，並使之陷於錯誤，誤信該次土
      地應有部分之交換應無隱匿不實、訛詐之處，乃應允同意
      辦理土地交換事宜，並委託被告乙○○於85年6月4日，將
      其所有未設有任何抵押登記之3之3地號土地上3386分之52
      4 之應有部分，辦理移轉登記予被告甲○○所有，同時將
      被告甲○○所有3之7地號土地上3386分之328之應有部分
      ，移轉登記至原告姪子劉明信之名下，而被告乙○○於辦
      妥土地交換登記後，則僅交付上開原告換得之3之7土地應
      有部分所有權狀（未含他項權利證明書）與原告，以致原
      告取得交換所得之前開土地應有部分之所有權狀時，仍不
      知已遭詐騙。
  (四)迨91年5月間，原告聽聞農業發展條例有所修正，有關農
      地取得之身分限制業經取消，遂委託被告乙○○將劉明信
      名下之3之7地號土地應有部分，移轉登記予原告。嗣於辦
      理移轉之過程中，原告因自劉明信所轉交遭退件公文內之
      土地登記資料，始發覺該3之7地號土地應有部分，早於78
      年3月15日至82年3月10日間，即遭被告甲○○持以陸續向
      烏日鄉農會設定多筆高額之抵押權。
(五)因侵權行為所生之損害賠償請求權，自請求權人知有損害
      及賠償義務人時起，2 年間不行使而消滅，自有侵權行為
      時起，逾10年者亦同，民法第197條第1項定有明文。本件
      原告原誤認侵權行為之加害人僅被告甲○○1人，待原告
      之訴訟代理人趙惠如律師分析，始發現被告2人係同謀詐
      欺原告，而於92年8月7日對被告2人提出詐欺之刑事告訴
      ，刑事部分業經台灣高等法院台中分院以95年度上易字第
      340號判決被告共同詐欺得利罪有罪在案，故原告知悉被
      告乙○○亦為賠償義務人時，迄原告於94年3月14日起訴
      請求被告2人連帶損害賠償，尚未逾2年之時效期間。
  (六)本件原告與被告甲○○交換之3之7地號土地，應有部分為
      3386之328，而原告所受損害，依92年1月份公告現值每平
      方公尺3614元計算，損害額為0000000元（計算式：19815
      .02 ×328/3386×3614=  0000000），是被告前揭共同侵
      權行為致原告受有0000000元之損害，原告基於共同侵權
      行為之法律關係，請求被告應負連帶損害賠償責任等語。
      並聲明：被告應連帶賠償原告0000000元，即自本起訴狀
      繕本送達被告之翌日起至清償日，按年息百分之5計算之
      利息；如受不利判決，願供擔保請准宣告假執行。
三、被告乙○○則以：
  (一)按刑事訴訟法第504條（現刑事訴訟法法為第500條）所謂
      ，應以刑事判決所認定之事實為據者，係指附帶民事訴訟
      之判決而言，如附帶民事訴訟經送於民事庭後，即為獨立
      民事訴訟，其裁判不受刑事判決認定事實之拘束，最高法
      院48 年台上第713號民事判例可資參照，本件係原告欲與
      被告甲○○交換土地以利使用，始由被告乙○○出面找被
      告甲○○辦理，被告乙○○並無與被告甲○○共同詐騙原
      告並使之陷於錯誤而同意辦理土地交換事宜之詐欺行為，
      況原告所取得3之7地號土地之應有部分，雖有最高限額抵
      押權之設定，惟未遭抵押權人聲請拍賣而喪失所有權，自
      不得主張其受有喪失3之7地號土地之應有部分所有權之損
      害，故3之7地號土地既未遭拍賣即未受有損害，原告之請
      求顯無理由，自不待言。
  (二)退步言之，原告主張縱屬有據，惟原告已於91年10月經地
      政事務所知悉3之7地號土地其上設定抵押權一節，其請求
      權亦因已逾2 年時效而消滅。並聲明：請求駁回原告之訴
      ；訴訟費用由原告負擔；如受不利判決，願供擔保請准宣
      告免為假執行。
四、被告甲○○雖於95 年3月22日言詞辯論期日到場，惟未提出
    任何聲明或陳述。
五、原告主張上開事實，業據其提出相符之本院94年度易字第59
    號刑事判決書、台灣高等法院台中分院95年度上易字340號
    刑事判決書各1份等件為證，且被告2人上開共同詐欺得利案
    件，已判決被告甲○○部分處有期徒刑1年、被告乙○○部
    分處有期徒刑6月確定，此經本院依職權調取本院94年度易
    字第59號刑事案件、台灣高等法院台中分院95年度上易字第
    340 號刑事案件全卷核閱屬實。審酌上開刑事判決，事實審
    法院均已於理由欄內詳敘認定被告犯罪事實之依據及憑以認
    定之理由，並對被告於審理時否認犯罪之辯詞如何不予採信
    等節，均已依據卷內資料予以指駁及說明，復經台灣高等法
    院台中分院判決有罪且不得上訴而告確定，其認事用法並無
    違誤，本院於審理民事損害賠償事件時，自得予以引用而據
    為不利於被告之認定。故被告乙○○於本院審理時，猶執上
    開刑事案件中所為之相同辯詞否認其無詐欺之不法行為，自
    不足採信。從而，原告此部分主張之事實，堪認為真實。
六、從而，本件被告既係共同侵權行為人，其不法行為致原告受
    有損害，依民法第184條第1項前段、第185條第1項前段規定
    ，自應負連帶賠償責任；又物因侵權行為而受損害，請求金
    錢賠償，其有市價者，應以請求時或起訴時之市價為準。蓋
    損害賠償之目的在於填補所生之損害，其應回復者，並非原
    來狀態，而係應有狀態，應將損害事故發生後之變動狀況考
    慮在內。故其價格應以加害人應為給付之時為準，被害人請
    求賠償時，加害人即有給付之義務，算定被害物價格時，應
    以起訴時之市價為準，被害人於起訴前已曾為請求者，以請
    求時之市價為準。惟被害人如能證明在請求或起訴前有具體
    事實，可以獲得較高之交換價格者，應以該較高之價格為準
    （最高法院64年度第6次民庭庭推總會議決議）。查本件系
    爭3之7地號土地業經法院拍賣程序執行中，致不能回復原狀
    ，為此，依民法第215條規定，原告應得請求被告應以金錢
    賠償損害，並以上開侵權行為損害發生時之價值計算賠償之
    金額。而以依卷附之土地登記謄本所載，3之7地號土地之92
    年1月公告現值為每平方公尺3614元，而該筆土地之總面積
    為19815.02平方公尺，核計原告取得之應有部分為3386分之
    328，則原告自得請求被告連帶給付原告0000000元（將上述
    總面積乘以公告現值，再乘以應有部分比例）及自起訴狀繕
    本送達之翌日起至清償日止，按年息百分之5計算之法定遲
    延利息。
七、惟被告乙○○辯稱原告於91年10月向地政事務所申請土地登
    記簿謄本時，即知系爭3之7地號土地上設有抵押權而權利受
    侵害之情形，然其遲至94年3月14日始向本院提起本件訴訟
    ，已逾侵權行為損害賠償之時效消滅期間，故其主張本件請
    求權已罹於時效而拒絕給付等語，原告就此則主張其直至92
    年8月7日與訴訟代理人討論後，始知悉被告乙○○亦為共同
    侵權行為人，是本件請求權並未逾時效等語。按因侵權行為
    所生之損害賠償請求權，自請求權人知有損害及賠償義務人
    時起，2年間不行使而消滅，時效完成後，債務人得拒絕給
    付，民法第197條第1項前段、第144條第1項分別定有明文。
    又關於侵權行為損害賠償請求權之消滅時效，應以請求權人
    實際知悉損害及賠償義務人時起算，非以知悉賠償義務人因
    侵權行為所構成之犯罪行為經檢察官起訴，或法院判決有罪
    為準（最高法院72年台上字第738號民事判例意旨參照）。
    查原告91年10月向地政事務所申請土地登記簿謄本時，即已
    知受騙而受有損害，已據其94年12月21日於94年度易字第59
    號刑事審判期日出庭應訊陳稱自91年10月看到資料時發現3
    之7地號土地設定7筆抵押權，且因此對被告提起告訴等語，
    附於上開刑事案件內可憑。是原告於91年10月即已知有損害
    及賠償義務人為被告乙○○，然其遲至94年3月14日始對被
    告乙○○提起本件附帶民事訴訟，顯已逾前揭法條所定2年
    之請求權時效。則被告乙○○援引時效抗辯，而拒絕給付，
    實屬有據，原告主張尚未逾時效等語，要非可採。復依民法
    第276條第2項准用同條第1項及同法第280條前段之規定，被
    告乙○○與被告甲○○內部相互間對於原告之損害應平均分
    擔賠償義務，故被告甲○○就此損害之內部應分擔金額為
    0000000元（計算式：
    00000 00÷2＝0000000）。
八、綜上，原告爰依侵權行為法律關係，請求被告甲○○應給付
    原告0000000元，及自附帶民事訴訟起訴狀繕本送達被告甲
    ○○翌日即94年5月3日起至清償日止，按週年利率百分之5
    計算之利息，為有理由，應予准許。至原告逾此部分之請求
    ，則為無理由，應予駁回。
九、本判決原告勝訴部分，其陳明願供擔保聲請宣告假執行，經
    核並無不合，爰酌定相當擔保金額宣告之。至於原告敗訴部
    分，其假執行之聲請，即因訴之駁回而失所依附，應併駁回
    之。
十、本件事證已臻明確，兩造其餘攻擊或防禦方法，經核與本件
    判決結果並無影響，毋庸一一論述，併予敘明。又本件原告
    係提起附帶民事訴訟，無須繳納裁判費，二造亦未支出訴訟
    費用，爰毋庸為訴訟費用負擔之諭知，合此敘明。
中　　華　　民　　國　　96　　年　　3 　　月　　30　　日
                  民事第一庭    法　官　葛永輝
以上正本係照原本作成。
如對判決上訴，應於判決送達後20日內向本院提出上訴狀。
中　　華　　民　　國　　96　　年　　3 　　月　　30　　日
                      　　　    書記官　田慧賢
